臺灣高等法院刑事判決　　　　　　　　　　　　　九十二年度交上訴字第二七九號
　　上　訴　人
　　即　被　告　庚○○
　　輔　佐　人
　　即被告配偶　丁○○
右上訴人因公共危險案件，不服臺灣臺北地方法院九十一年度交訴字第九五號，中華
民國九十二年十一月十日第一審判決（起訴案號：臺灣臺北地方法院檢察署九十一年
度偵字第一六二四○號），提起上訴，本院判決如左：
    主  文
原判決關於公共危險部分撤銷。
庚○○駕駛動力交通工具肇事，致人受傷而逃逸，處有期徒刑捌月。
    事  實
一、庚○○為營業小客車（計程車）司機，負責駕駛營業小客車載運乘客，為從事駕
    駛業務之人，民國九十一年三月三十一日上午五時二十分許，駕駛行政院退除役
    官兵輔導委員會臺北市榮民服務處榮民計程車業服務中心臺北市分中心（下稱臺
    北榮車中心）所有車牌號碼Ｈ六─五一二號動力交通工具營業用小客車，沿臺北
    市○○街由南向北方向行駛，行至該路段近忠孝東路四段交岔路口，尚未到達延
    吉街南向北方向停止線之際，應注意駕駛人駕駛汽車，行經交岔路口，其行進應
    遵守道路交通標誌、標線、號誌之指示，而車輛面對行車管制號誌「圓形紅燈」
    表示禁止通行，不得超越停止線或進入路口。而當時天氣晴、夜間有照明、視距
    良好、市區○○道路乾燥、無缺陷及障礙、行車管制號誌運作正常，依其智識、
    能力並無不能注意之情事，詎明知延吉街南向北方向行車管制號誌為圓形紅燈，
    仍違反行車管制號誌指示，貿然跨越停止線進入路口，擬由南向北方向通過路口
    。此際適有乙○○騎乘車牌號碼ＢＤＵ─二三六號重型機車沿臺北市○○○路○
    段由西向東方向行駛，亦疏未注意駕駛人駕駛汽機車，應遵守道路交通標誌、標
    線、號誌之指示，貿然行駛在地面繪有禁行機車標線之內側車道，行經該路段與
    延吉街交岔路口，依行車管制號誌指示由西向東方向直行通過路口之際，見狀閃
    煞不及，因而失去平衡，人車倒地向東滑行二十八點三公尺，進入路口東側忠孝
    東路四段第三車道內，並受有頭部外傷合併腦震盪、全身多處撕裂傷、顏面二公
    分撕裂傷之傷勢（業務過失傷害部分，業據乙○○撤回告訴，經原審法院判決公
    訴不受理確定）。庚○○於發覺肇事致人受傷時，雖曾略停頓，但未下車協助救
    護，旋駕車離去。嗣因正在該處排班等候乘客之營業小客車司機己○○聽聞事故
    發生聲響並先記下肇事車輛車牌號碼後三碼及車型、懸掛之「榮車中心」標示，
    另經多位民眾撥打一一○、一一九電話報警、呼叫救護車輛。己○○復於稍晚發
    覺庚○○再次駕駛上開車牌號碼Ｈ六─五一二號營業用小客車，沿臺北市○○街
    由北向南方向行經事故地點之際，記下全部車號後告知到場處理之員警，始為警
    循線查獲。
二、案經被害人乙○○訴由臺北市政府警察局大安分局移送臺灣臺北地方法院檢察署
    檢察官偵查起訴。
    理  由
一、訊據被告庚○○雖對於其係營業小客車司機，負責駕駛營業小客車載運乘客，為
    從事駕駛業務之人，於九十一年三月間，臺北榮車中心所有之車牌號碼Ｈ六─五
    一二號動力交通工具營業小客車係由其載運乘客使用等情供承不諱，惟矢口否認
    有何右揭肇事逃逸犯行，辯稱：案發時其並未駕車行經該處，對於告訴人發生事
    故之情完全不知。嗣於該日上午約六時五十分許，其駕車沿臺北市○○○路○段
    由西向東方向行駛至延吉街交岔路口左轉北向延吉街時，適遭己○○看到，己○○可能因此誤認其所駕該車即係前述碰撞告訴人之車輛。又據其事後向告訴人瞭
    解，告訴人當日係因閃避犬隻而自行跌倒，與行經該處之營業小客車亦無關連云
    云。
二、惟查：
（一）有關本件車禍發生及查獲被告之情形：
    １告訴人於車禍發生當日，因昏迷無法製作筆錄，經警載明交通事故談話紀錄表
      （見偵查卷第十三頁），嗣於九十一年四月六日警詢時指稱：「我車沿忠孝東
      路西向東第三線車道行駛至肇事地點，當時我記得我車行向燈號為直行箭頭綠
      燈，於是我通過路口時，只覺得我車右側有物體通過，於是我閃避後就不省人
      事」（見偵查卷第十四頁），於同年五月十七日警詢時指述：「我是於九十一
      年三月三十一日騎乘車號ＢＤＵ─二三六號重機車沿臺北市○○○路○段由西
      往東行經至忠孝東路與延吉街口時，與乙部沿延吉街由南往北行駛之計程車發
      生擦撞而肇事」（見偵查卷第五頁反面），於偵查中陳稱：並未看清楚當時撞
      其之車子（見偵查卷第二二頁反面），於原審稱：「當初就是看到一個很強的
      『光』很刺眼，就閉上眼睛，等到睜開眼睛就已經躺在醫院，我那時是感覺有
      人撞到才會倒」（見原審卷第一八一頁）。
    ２證人己○○證述之情形：
      (1)於肇事案發現場證稱：當時其站在肇事路口東南角，突然聽到「砰」一聲，
        回頭看到告訴人機車翻車滑行（西向東），路口南往北方向有輛車頂燈掛榮
        車中心之營業小客車停在路口中，大約稍作停留幾秒的時間，並未有人下車
        即加速往延吉街（南向北）方向離去，其趕緊記下車號，但由於車速過快，
        只記下後三碼為「五一二」，前面二碼就不確定（見偵查卷第十二頁）。警
        方因而依據上開線索，於九十一年四月二十三日列印出車牌號碼Ｈ六─五一
        二號營業小客車之車籍資料（見偵查卷第十七頁），旋於九十一年四月二十
        四日再詢問證人己○○，經證人己○○稱：車禍發生後該營業小客車即加速
        離開現場，過約一個小時又返回現場，其看見該車之車牌號碼為Ｈ六─五一
        二等語（見偵查卷第七頁反面），嗣經警於九十一年五月二十三日通知被告
        到警局說明（見偵查卷第三頁）。
      (2)嗣於偵查中仍明確證稱：當時機車是西往東方向，計程車是南往北方向，其
        未注意燈號情形，計程車有稍微停一下就開走，後來計程車有再轉回來（見
        偵查卷第二四頁正、反面）。嗣於原審及本院仍證稱：其聽到碰撞聲，轉頭
        看到計程車頭往北，有頓一下，其還大喊不要跑，但計程車仍駛離。後來做
        完筆錄，傷者也送醫，該輛計程車又回來（見原審卷第六八至七一頁、本院
        卷第五四至五五頁）。且於本院稱：其雖未看到該輛計程車之駕駛人，但先
        前肇事之計程車與後來回現場之計程車車型相同（見本院卷第五六頁）。
    ３車禍發生時有五通民眾報案電話（其中一人報案二次），除其中一通述及車號
      「？？─五一二」外，其餘報案資料均未提及肇事車輛之車牌號碼，經臺北市
      政府警察局九十二年四月二十四日北市警勤字第○九二三四七八五九○○號函
      檢附報案紀錄單在卷可參（見原審卷第五五至六十頁）。經原審依報案單上所
      留報案電話查詢，其中證人甲○○及戊○○對案發情形仍有印象：
      (1)證人甲○○證稱：其看到計程車從延吉街過忠孝東路往市○○道方向行駛，
        計程車闖紅燈過來，機車緊急煞車飛出去。機車摔出去以後，計程車有踩煞
        車看一下再走，當時其未注意計程車之車號及特徵（見本院卷第六五至六七
        頁）。
      (2)證人戊○○證稱：其當時站在甲○○旁邊，其看到時計程車已經快過忠孝東
        路，其只看到計程車的車尾，也沒注意到車號、特徵（見本院卷第六八頁）
        。是其看到時該輛肇事計程車已經過路口，故不知車禍如何發生及計程車有
        無肇事後停頓。
    ４另證人即案發現場另名路人林維達於車禍當日證稱：有輛營業小客車沿延吉街
      南往北闖紅燈肇事（見偵查卷第十二頁）。嗣於原審陳稱：其當時在忠孝東路
      上往延吉街方向行走，聽到聲響，就打電話報警，旁邊在說有人闖紅燈，其看
      到時機車已經倒地，因為忠孝東路那邊有很多大柱子會擋住視線，故沒有看清
      楚發生之情形（見原審卷第六七頁）。
    ５參酌道路交通事故調查報告表（見偵查卷第十六頁）及現場照片（見原審卷第
      十八至十九頁）所示，告訴人機車之刮地痕起點位於忠孝東路四段與延吉街口
      內，自西向東方向第一車道（即禁行機車車道）延伸二十八點三公尺，進入路
      口東側忠孝東路四段第三車道內（見偵查卷第十六頁），可見肇事地點在路口
      內，而告訴人機車本來係行駛在內側禁行機車車道（即第一車道），而非告訴
      人所述之第三車道。而交岔路口垂直方向之燈號時相不同，告訴人由西往東綠
      燈直行時，垂直方向由南往北之計程車行向燈號即係紅燈，故證人甲○○所稱
      計程車闖紅燈，核屬可信。是本件車禍肇因於計程車未遵守燈光號誌之指示而
      闖越紅燈行駛，告訴人機車則違規行駛在禁行機車道，若非被告闖紅燈前行，
      告訴人不致煞車不及而失去平衡致人車倒地。本件車禍經臺北市車輛行車事故
      鑑定委員會鑑定結果亦同此認定，有該委員會九十一年十月十一日北鑑審字第
      ○九一三○二八七四○○號函附鑑定意見書在卷可參（見偵查卷第二八至三二
      頁）。
（二）被告雖否認其並非上開肇事之計程車云云，然：
    １依臺北市監理處九十二年五月二十日北市監四字第○九二六一五二七五○○號
      函稱：臺北榮車中心所有、車牌號碼後三碼為五一二之營業小客車計有四輛，
      分別為Ｇ六─五一二（國瑞、八十八年二月出廠）、Ｈ六─五一二（福特六和
      、八十七年四月出廠）、五Ａ─五一二（福特六和、八十一年六月出廠）、二
      Ｄ─五一二（福特六和、八十二年五月出廠）（見原審卷第八四至八五頁）。
      則車牌號碼末三碼之臺北榮車中心計程車雖共有四輛，惟被告於經檢察官起訴
      後，即主動與告訴人聯繫，並前往告訴人住處尋求和解，於九十一年十一月二
      十五日央請告訴人書立自白書，內容記載：因閃避路中一隻狗而緊急煞車，摔
      倒在路中央，並非與被告所駕計程車發生車禍（見原審卷第四十頁），經告訴
      人陳述在卷（見原審卷第一七九至一八○頁），被告亦是認有至告訴人家等情
      無訛（見原審卷第一八四頁）。且被告一再辯稱：當日肇事之營業小客車係沿
      臺北市○○○路○段由西向東方向行駛至延吉街交岔路口，擬左轉北向進入延
      吉街，並非沿延吉街南向北方向闖紅燈行駛云云，並駕駛上開營業小客車至該
      交岔路口模擬並拍攝照片五張（見原審卷第四一至四三頁）。然倘被告當日確
      未駕駛營業小客車行經該處致告訴人閃煞不及倒地滑行受傷，何需前往告訴人
      交通事故中，肇事營業小客車是否闖越紅燈及行向，並耗費相當時間、精力將
      車輛停放肇事地點路口中央模擬、拍照？顯已悖於常情。
    ２關於車禍發生之情形，已詳如前述，且證人林維達證述：當場並未看見或聽聞
      任何犬隻等語（見原審卷第六七頁）。衡情證人己○○、甲○○、戊○○、林
      維達或係當時駕駛計程車在現場排班等候乘客，或正好路過，均與被告素不相
      識，亦無怨隙，並無羅織事發經過之必要。而關於上開自白書內容，亦據告訴
      人於原審坦承：自白書則因其認為車禍沒死，已經是不幸中之大幸，而被告前
      來要求和解，就想自認倒楣好了，於是同意不再追究，乃杜撰自白書內容等語
      （見原審卷第一八○、一八一頁）。
    ３就前揭四輛車牌號碼末四碼為五一二之營業小客車，經原審調取各該車輛違規
      採證照片（見原審卷第一三二至一三三頁、第一三九至一四一頁、第一四七至
      一五二頁、第一五五頁、第一五七至一五八頁、第一六○、一六三、一六六頁
      ）。經本院提示其中車牌號碼Ｇ六─五一二、Ｈ六─五一二號車輛照片（均將
      車輛號碼遮蔽供指認）（見原審卷第一四○、一五八頁），證人己○○仍能正
      確指認出肇事的是Ｇ六─五一二車輛（見本院卷第五七頁）。可見其當時在肇
      事現場看到該營業小客車後，未幾所見出現該處之Ｇ六─五一二營業小客車即
      係該肇事車輛，於指認同一性上並無錯誤。且參酌被告上開於事後找告訴人出
      具不實自白書，並就肇事情況多所辯解之違常情形，尤足認被告確係當時之肇
      事營業小客車無訛。
    ４被告於肇事後即駛離現場，嗣於九十一年五月二十三日始經警通知製作警詢筆
      錄，且於該警詢筆錄上拒簽姓名（見偵查卷第四頁）。而警方因被告拒不配合
      ，並未對其所駕上開營業小客車予以檢視及採證，經臺北市政府警察局大安分
      局九十二年三月二十六日北市警安分刑字第○九二六一三四九九○○號函在卷
      可參（見原審卷第二四頁）。又被告上開營業小客車於本件車禍發生後，並無
      申請理賠之紀錄，有中華民國產物保險商業同業公會九十二年五月二十二日（
      九二）產汽字第○九三號簡便行文表在卷可按（見原審卷第一○八頁），則雖
      無證據證明被告所駕上開營業小客車有何碰撞車損之情形，然尚難因此即反而
      推認被告並未駕駛上開車輛肇事。
    ５至上開自白書上之見證人即被告之妹婿丙○○雖證稱：其是陪同被告前去告訴
      人家瞭解情況，自白書是告訴人自己願意書寫，因怕在法庭上陳述時詞不達意
      ，被告並無私下和解之意云云（見本院卷第五八至五九頁）。惟自白書內容顯
      與事實不符，且係因被告前去，告訴人始自認倒楣，已如前述，證人丙○○上
      開所證顯不足為有利被告之認定。被告另執告訴人機車刮地痕長達二十八點三
      公尺，提出汽車煞車距離、行車速度及道路摩擦係數對照表（見本院卷第七四
      頁），而指告訴人超速始為肇事原因云云。惟告訴人於交通事故談話紀錄表稱
      其時速約三十公里（見偵查卷第十四頁），而上開刮地痕係機車倒地滑行之距
      離，並非煞車距離，且證人亦未目睹其有何高速騎駛之情形，被告誤以煞車距
      離換算行車時速，自非可採。
（三）告訴人因本件車禍而人車倒地，向東滑行達二十八點三公尺，並因而受有頭部
      外傷合併腦震盪、全身多處、顏面撕裂傷之嚴重傷勢，有臺北醫學大學診斷證
      明書在卷可稽（見偵查卷第九頁）。當時告訴人機車倒地時，曾發出巨大聲響
      ，現場證人己○○、甲○○、戊○○、林維達均聽聞，被告所駕上開營業小客
      車亦曾略作停頓，則非惟客觀上能輕易查知肇事致人受傷，被告實亦已查覺上
      開事實，竟視若罔聞，未下車協助救護，旋逕自駕車離去，其明知駕車肇事致
      人受傷，仍未協助救護而逃逸至明。
（四）綜上所述，本件事證明確，被告所辯無非事後飾詞卸責，委無足採，其犯行堪
      以認定。
三、按刑法第二百七十六條第一項之過失致人於死罪及同法第二百八十四條第一項之
    過失傷害罪，係針對行為人應注意能注意而不注意之過失行為予以非難，而八十
    八年四月二十一日增訂之同法第一百八十五條之四之肇事致人死傷逃逸罪，則以
    處罰肇事後逃逸之駕駛人為目的，俾促使駕駛人於肇事後能對被害人即時救護，
    以減少死傷，是該罪之成立祇以行為人有駕駛動力交通工具肇事，致人死傷而逃
    逸之事實為已足，至行為人之肇事有否過失，則非所問，二者之立法目的及犯罪
    構成要件截然不同。且駕駛人之肇事逃逸，係在其過失行為發生後，為規避責任
    ，乃另行起意之另一行為，故行為人之過失犯行與其肇事致人死傷而逃逸之行為
    ，應屬併罰關係；死傷逃逸罪之構成要件，較同法第二百九十四條第一項遺棄罪
    為寬，且前者之法定刑度係參考後者而定，立法目的有意將駕駛動力交通工具肇
    事致人受傷而逃逸行為之處罰，以前者之規定取代後者之意，且就肇事致人死亡
    而逃逸者，亦依該罪科以刑責，俾促使駕駛人於肇事後能對被害人即時救護，以
    減少死傷。刑法第一百八十五條之四之肇事致人死傷逃逸罪，乃為加強救護，減
    少被害人之死傷，促使駕駛人於肇事後能對被害人即時救護，是該罪之成立祇以
    行為人有駕駛動力交通工具肇事，致人死傷而逃逸之事實為已足，不以行為人之
    肇事有無過失，被害人是否因之成為無自救能力人為必要，有最高法院八十八年
    度台上字第七三九六號、八十九年度台上字第七六二二號、九十年度台上字第六
    七八六號判決可資參照。被告於右揭時地駕駛車牌號碼Ｈ六─五一二號動力交通
    工具營業用小客車肇事致告訴人受傷，雖曾略停頓並發覺告訴人受有嚴重傷勢，
    仍乃未協助救護，逕自駕車離去，依上開說明，其既知悉事故發生及告訴人受傷
    之事實，自應擔負救護以降低死傷之責，乃竟未協助救護告訴人即逕自駕車離去
    ，所犯駕駛動力交通工具肇事致人受傷而逃逸犯行至堪認定。
四、核被告所為，係犯刑法第一百八十五條之四駕駛動力交通工具肇事致人受傷而逃
    逸罪。
五、原審認被告所犯罪證明確，予以論罪科刑，固非無見。惟查：刑事訴訟為發現實
    質之真實，採直接審理及言詞審理主義，故證據資料必須經由法院以直接審理之
    方式加以調查。又除法律另有規定者外，證人必須到庭以言詞為陳述，如未親身
    到庭，即與刑事訴訟法係採直接審理及言詞審理之本旨有違，自不得採為判決之
    依據。然原審未經傳訊證人甲○○、戊○○，而由書記官以電話向該二名證人查
    詢，將該二人陳述內容要旨記載於公務電話記錄單（見原審卷第八十頁），據為
    被告論罪之依據，顯係以無證據能力之審判外陳述採為論罪之證據，於法自有未
    合。被告就所犯公共危險部分提起上訴，否認犯罪，雖無理由，惟原判決此部分
    既有可議，自應由本院就此部分予以撤銷改判。爰審酌被告並無前科，素行良好
    ，有本院被告全國前案紀錄表可按，因一時貪便求快，違反行車管制號誌指示闖
    越紅燈因而肇事致人受傷，告訴人傷勢嚴重，被告肇事後竟逃逸，置他人生命、
    身體、健康不顧，犯後猶否認犯行，一再飾詞狡辯，未見反省，經檢察官起訴後
    尚央請告訴人出具虛偽不實之自白書，惡性非輕等一切情狀，量處如主文所示之
    刑。
據上論斷，應依刑事訴訟法第三百六十九條第一項前段、第三百六十四條、第二百九
十九條第一項前段、刑法第一百八十五條之四，判決如主文。
本案經檢察官郭弘佑到庭執行職務。
中　　　華　　　民　　　國　　九十三　　年　　　二　　　月　　二十七　　日
                              臺灣高等法院交通法庭
                                  審判長法  官  楊　照　男
                                        法  官  陳　炳　彰
                                        法  官  王　詠　寰
右正本證明與原本無異。
如不服本判決，應於收受送達後十日內向本院提出上訴書狀，其未敘述上訴之理由者
並得於提起上訴後十日內向本院補提理由書（均須按他造當事人之人數附繕本）。
                                        書記官  駱　麗　君
中　　　華　　　民　　　國　　九十三　　年　　　二　　　月　　二十七　　日
附錄：本案論罪科刑法條全文
刑法第一百八十五條之四
駕駛動力交通工具肇事，致人死傷而逃逸者，處六月以上五年以下有期徒刑。
